【裁判字號】    94,續更(一),2
【裁判日期】    950711
【裁判案由】    聲請續行訴訟
【裁判全文】
臺灣高等法院民事判決                 94年度續更(一)字第2號
原      告    丙○○
              戊○○
兼  共  同
訴訟代理人    乙○○
被      告    甲○○
訴訟代理人    羅明文律師
上列當事人間因過失致死案件提起刑事附帶民事訴訟請求侵權行
為損害賠償事件，經最高法院第一次發回更審，本院於95年6 月
27日言詞辯論終結，判決如下：
    主      文
被告應給付原告丙○○新臺幣玖拾萬玖仟壹佰貳拾貳元。
被告應給付原告乙○○新臺幣拾陸萬陸仟陸佰陸拾陸元。
原告丙○○、乙○○其餘之訴駁回。
原告戊○○之訴駁回。
訴訟費用由被告負擔二分之一，餘由原告負擔。
原告假執行之聲請駁回。
    事實及理由
壹、程序方面：
一、按當事人兩造無正當理由遲誤言詞辯論期日者，除別有規定
    外，視為合意停止訴訟程序。如於4 個月內不續行訴訟者，
    視為撤回其訴或上訴，民事訴訟法第191 條第1 項定有明文
    。本件在本院前審92年度訴更 (一)字第9號事件（下稱前審
    ）審理中，於民國93年2 月3 日行言詞辯論時，因原告未到
    場，被告訴訟代理人拒絕辯論，合議庭以原告經合法通知，
    無正當理由遲誤言詞辯論期日而視為合意停止訴訟程序，且
    認原告未於合意停止訴訟程序4 個月內聲請續行訴訟，而視
    為原告撤回其訴，原告以其始終未收到上開言詞辯論期日通
    知為由，聲請繼續審判。經查：前審準備程序終結後，由審
    判長指定於93年2 月3 日行言詞辯論，該項言詞辯論期日通
    知書係於同年1 月27日送達至原告之訴訟代理人乙○○之住
    所，由同居人即原告丙○○在通知書之送達證書上蓋章代為
    收受（見前審卷第85頁）。惟丙○○係重度失智症患者，有
    原告提出之身心障礙鑑定表附卷可稽（見本院94年度聲字卷
    第30頁至第31頁），該身心障礙鑑定表載明：「丙○○重度
    老人失智症」，並於該表末頁對「重度失智症」之定義記載
    為：「記憶力重度喪失，近事記憶能力全失，判斷力喪失，
    對時、地之定向力喪失，對親人之認知功能開始出現障礙，
    大、小便失禁，自我照顧能力喪失，開始出現簡單之日常生
    活功能障礙，需完全依賴他人養護者」等語（見本院94年度
    聲字卷第31頁背面）。證人即上開身心障礙鑑定表製作人臺
    北榮民總醫院丁○○○○到庭證稱：「…88年11月曾經做過
    測驗，滿分30分，她（即丙○○）考了12分，當時判斷是輕
    度；90年6 月再來看門診，我們又重新作簡易的智能測驗，
    分數是11分，當時判定為中度（國外21分以上是輕度，20到
    11分是中度、10分以下是重度，國內沒有一定標準，但可為
    參考）」等語（見本院卷第12頁），嗣丙○○於91年4 月16
    日至臺北榮民總醫院就診時，失智症評估簡易智能狀態測驗
    為10分、於93年1 月13日再次測驗則降為3 分，有丁○○○
    ○函覆之臺北榮民總醫院之簡易智能狀態測驗、失智症評估
    表各2 份在卷可證（見本院卷第22頁至30頁）。依上證據，
    足認丙○○患有重度失智症，已無辨別事理能力，則本院前
    審90年2 月3 日言詞辯論期日通知書之送達顯非合法，不發
    生送達之效力，是原告聲請繼續審判，核無不合，先予敘明
    。
貳、實體方面：
一、原告主張：被告於89年5 月26日17時30分許，駕駛車牌號碼
    ABD-197 號重型機車沿臺北市○○○路西行左轉承德路後沿
    承德路南向行駛，行經同市○○路○ 段54號前時，適有未依
    規定走行人穿越道之劉榮滄由東往西徒步橫越承德路，被告
    騎乘機車本應注意車前狀況，並隨時採取必要措施，且依當
    時情形均無不能注意之情事，竟疏未注意閃煞不及而將劉榮
    滄撞倒在地，經送醫後，仍因顱內出血，至同年30日不治死
    亡。被告因過失致死罪，經台灣士林地方法院89年度交易字
    第272號判決有期徒刑3月，經本院駁回其上訴而確定在案，
    原告提起附帶民事訴訟，依民法第192 條第1 項、第2 項、
    第194 條規定，請求被告賠償丙○○看護費用、扶養費、慰
    撫金，合計1,853,336 元；賠償乙○○喪葬費用、慰撫金，
    合計606,666 元；賠償戊○○慰撫金40萬元等語（超過上開
    部分之請求，本院前審為原告敗訴之判決，未據其聲明不服
    ，已告確定）。
二、被告則以：被害人劉榮滄之車禍事件，係因其未依規定走行
    人穿越道，直接橫越馬路，始為伊所騎乘之機車所撞及。且
    事發當時劉榮滄雖有受傷，但其傷勢尚不至危及生命，伊於
    第一時間即通知119將劉榮滄送醫急救，惟送醫後7日其家屬
    皆未出面，無人簽發手術同意書，致劉榮滄因延誤救治時機
    而死亡，因此，劉榮滄之死亡，其本人及家屬應負大部分責
    任，伊縱有過失，僅係注意義務之未全盡，應依彼此過失之
    輕重比例分擔。又扶養費部分，因劉榮滄已無工作能力，故
    其妻之扶養義務，應由子女負擔等語，資為抗辯。
三、經查：原告主張被告於89年5 月26日17時30分許駕駛車牌號
    碼ABD-197 號重型機車，沿台北市○○○路西行左轉承德路
    後沿承德路南向行駛，行經同市○○路○ 段54號前時，適劉
    榮滄未依規定走行人穿越道由東往西徒步橫越承德路，被告
    騎乘機車本應注意車前狀況，並隨時採取必要措施，且依當
    時情形均無不能注意之情事，竟疏未注意閃煞不及而將劉榮
    滄撞倒在地，劉榮滄經送醫急救後，仍因顱內出血，至同年
    30日不治死亡等事實，業經台灣士林地方法院89年度交易字
    第272 號刑事案件審理時查明，以台北市車輛行車事故鑑定
    委員會之鑑定意見書、道路交通事故調查報告表、交通事故
    現場談話紀錄表、現場照片、相驗屍體證明書、驗斷書等為
    證據，認定被告就車禍之發生具有過失，被害人劉榮滄亦與
    有過失，而判處被告有期徒刑3 月，嗣經本院90年度交上易
    字第181 號駁回被告之上訴而確定，有判決書2 件附卷可稽
    （見前審卷第4－7頁）。次查：被告雖抗辯：事發當時劉榮
    滄雖有受傷，但其傷勢尚不至危及生命，且伊在第一時間即
    通知119 ，將劉榮滄送醫急救，其死亡係因送醫後7 天家屬
    皆未出面，無人簽發手術同意書，延誤救治時機云云，惟查
    劉榮滄於車禍發生後89年5 月26日18時25分送至馬偕紀念醫
    院急診時，其電腦斷層顯示硬腦膜下出血，頭部變型，其昏
    迷指數下降至5 分，其手術可能性微乎其微；再於89年5 月
    27日凌晨1 時35分由馬偕醫院轉送至臺北市立忠孝醫院時，
    劉榮滄已嚴重昏迷，兩眼瞳孔放大，不符合手術條件等情，
    業據馬偕紀念醫院92年11月11日以馬院醫急字第923431號函
    （見前審卷第46頁）、臺北市立忠孝醫院92年11月10日以北
    市忠醫歷字第09260826900 號函覆在卷（見前審卷第45頁）
    ，足見劉榮滄之死亡並非因家屬未及時簽手術同意書延誤手
    術所致，被告上述辯解委無可採。此外，被告未能提出其他
    有利之事證以供本院審酌而足以為與本院刑事確定判決不同
    之認定，是以堪認被告對劉榮滄確實有過失致死之侵權行為
    ，且其行為與劉榮滄之死亡間具有相當之因果關係。
四、按因過失不法侵害他人之權利者，負損害賠償責任。又不法
    侵害他人致死者，對於支出醫療及增加生活上需要之費用及
    殯葬費之人，亦應負損害賠償責任。被害人對於第三人負有
    法定扶養義務者，加害人對於該第三人亦應負損害賠償責任
    。又不法侵害他人致死者，被害人之父、母、子女及配偶，
    雖非財產上之損害，亦得請求賠償相當之金額，民法第184
    條第1 項前段、第192 條第1 項、第2 項、第194 條分別定
    有明文。本件被告不法侵害被害人劉榮滄之生命法益，既經
    認定，而被害人劉榮滄為原告丙○○之夫，為戊○○、乙○
    ○之父，有戶籍謄本2 件、戶口名簿影本1 件附卷可稽（見
    本院卷第70－73頁），則原告等依上開規定，請求被告負損
    害賠償責任，即屬有據。
五、茲就原告請求之金額分述如下：
（一）丙○○部分：
１、看護費部分：
（１）原告丙○○主張因伊患有重度失智症，由其夫即被害人劉
      榮滄照料，被害人劉榮滄死亡後，需長期僱用看護照顧，
      看護費用每月15,840元等情，業據提出中華民國殘障手冊
      一件附卷可稽（見本院90年訴字第110 號卷第39頁），且
      為被告所不爭執（見本院卷第68頁背面）。
（２）丙○○於劉榮滄發生車禍後即僱用外籍看護工照料，嗣於
      93年11月30日住入臺北縣私立安泰老人養護中心（下稱安
      泰養護中心），有健保局臺北分局及勞委會職訓局外勞保
      證金專戶彰化銀行匯款回條聯影本（前審卷第16頁）、委
      託養護證明書1 件（見本院卷第97頁）、安泰養護中心收
      據5 張（見本院94年度聲字第59號卷第5 頁），則計算丙
      ○○看護費之期間為自劉榮滄發生車禍之89年5 月26日起
      至丙○○住入安泰養護中心前一日即93年11月29日止（丙
      ○○住入安泰養護中心後之看護費已併入扶養費計算，詳
      如後述）為4 年又189 日，每月以15,840元計算，1 年為
      190,0 80元，丙○○此部分請求以858,789元【計算式：
      （190,080×4）＋（190,080÷365×189)=858,789】核屬
      正當，應予准許。
２、扶養費部分：
（１）按夫妻互負扶養之義務，其負扶養義務之順序與直系血親
      卑親屬同，其受扶養權利之順序與直系血親尊親屬同，民
      法第1116條之1 定有明文。丙○○為被害人劉榮滄之配偶
      ，已如前述。則原告丙○○依上開規定請求被告賠償扶養
      費，即無不合。被告雖辯稱：被害人劉榮滄於被害前並無
      工作能力，故原告丙○○之扶養費應由子女負擔云云，惟
      原告丙○○主張劉榮滄於被害前仍擔任二家保險公司之外
      務員，仍有佣金收入，足以扶養伊等語，被告亦表示不爭
      執（見本院90年度訴字第110 號卷第19頁）、並有卷附劉
      榮滄之87及88年度各類所得扣繳暨免扣繳憑單2 紙足參，
      被告所辯劉榮滄不須負擔丙○○之扶養費云云即不足採。
（２）按被害人劉榮滄係12年11月21日出生，事故發生日為89年
      5 月26日，被害人劉榮滄被害當時年齡為76歲，依內政部
      統計處所製作之台北市簡易生命表男性平均餘命表觀之，
      被害人劉榮滄尚有9.97年之餘命，以此為基準來計算原告
      丙○○得請求之扶養費，因丙○○於93年11月30日住入安
      泰養護中心，其扶養費應分2 段計算：
Ａ、自劉滄榮發生車禍之89年5 月26日起至丙○○住入安泰養護
    中心前一日之93年11月29日止之期間共計4 年189 日：
    丙○○為14年11月7 日出生，有戶口名簿影本可證（見本院
    卷第73頁背面），其年齡為70歲以上，依綜合所得稅結算申
    報規定，受扶養之親屬在70歲以後，每人每年之扶養親屬寬
    減額為108,000 元，以上開金額為基準，核計原告丙○○此
    段期間得請求之扶養金額為488,160元【計算式：108,000×
    4）＋（108,000÷365×189)=487,923 ，元以下4 捨5 入】
    。因丙○○之扶養義務人除被害人劉榮滄外，尚有子女即乙
    ○○、戊○○及劉惠珠3人（見本院卷第70-73頁），並為原
    告所是認（見前審卷第14頁），準此，被害人劉榮滄所應負
    擔之扶養費為前開金額之1/4即121,981元（487,923÷
    4=121,981，元以下4 捨5 入），丙○○此段期間所得請求
    之扶養費為121,981 元。
Ｂ、自丙○○住入安泰養護中心之93年11月30日起至劉榮滄之餘
    命屆滿止即5.45年（9.97-4.52=5.45），相當於5 年164 日
    ：丙○○在安泰養護中心之養護費用（包括扶養費及看護費
    在內）為每月25,000元，有委託養護證明書在卷可證（見本
    院卷第97頁），則每年之養護費用為30萬元，以此金額為基
    準計算，而未到期之年數（5.45－1=4.45）依霍夫曼計算式
    扣除中間利息，核計原告丙○○此段期間之養護費用為
    1,531,651元【計算式：（300,000×1）＋（300,000×
    3.0000000）＋﹝（300,000×4.0000000）-（300,000×
    3.0000000）﹞÷365×164 =1,531,651，元以下4 捨5 入】
    。因丙○○之扶養義務人除被害人劉榮滄外，尚有子女即乙
    ○○、戊○○及劉惠珠（此為原告所是認，見前審卷第14頁
    ）共3 人。準此，被害人劉榮滄所應負擔之養護費為前開金
    額之1/4即382,913元（1,531,651÷4=382,913，元以下4 捨
    5 入），原告丙○○此段期間所得請求之養護費用為
    382,913元。
３、慰撫金部分：查被害人劉榮滄為丙○○之夫，劉榮滄遭意外
    死亡，丙○○精神上必受極大之痛若，本院斟酌實際情況，
    及兩造之身分、地位即原告丙○○係靜修女中畢業，目前患
    有重度失智症（已如前述），無工作收入，有土地及建物各
    1 筆（見本院卷第85頁、第86頁）；被告為光武工專肄業，
    目前任職亞力山大企業集團擔任專案主任之職，月薪約
    17,000餘元，並有汽車1輛及投資3筆，無存款及不動產，有
    在職證明書、財產歸戶資料清單、存摺、綜合所得稅各類所
    得資料清單、綜合所得稅結算申報所得資料參考清單附卷足
    稽（見本院卷第87頁至第91頁、第98頁、第99頁）等一切情
    狀，認為丙○○請求之慰撫金以60萬元為適當。
４、綜上所述，丙○○所得請求之金額為1,963,683 元。
（二）乙○○部分：
１、喪葬費部分：乙○○主張伊為料理伊父即被害人劉榮滄之後
    事支出喪葬費用，兩造同意此筆喪葬費用之金額為25萬元（
    見本院卷第68頁背面），並有乙○○提出之喪葬費用明細表
    2 紙為證（見本院90年度訴字第110 號卷第21頁），是乙○
    ○此部分請求應予准許。
２、慰撫金部分：查被害人劉榮滄為乙○○之父，遭此意外死亡
    ，乙○○在精神上必受極大之痛若，本院斟酌乙○○為大同
    高工畢業，目前為土地代書，月入約5、6萬元，無其他財產
    ，業據乙○○陳明在卷（見本院90年度訴字第110 號卷第19
    頁），並有所得稅核定稅額繳款書在卷可稽（見本院卷第74
    頁）；被告為光武工專肄業，目前任職亞力山大企業集團擔
    任專案主任之職，月薪約17,000餘元，並有汽車1輛及投資
    3 筆，無存款及不動產，有在職證明書、財產歸戶資料清單
    、存摺、綜合所得稅各類所得資料清單、綜合所得稅結算申
    報所得資料參考清單附卷足稽（見本院卷第87頁至第91頁、
    第98頁、第99頁）等一切情狀，認為乙○○請求之慰撫金以
    60萬元為適當。
３、綜上所述，乙○○所得請求之金額為85萬元。
（三）戊○○部分：查被害人劉榮滄為戊○○之父，遭此意外死
      亡，戊○○之精神必受極大痛若，本院斟酌戊○○係台北
      醫學院畢業，為執業牙醫師，月入約20萬元，有綜合所得
      稅結算申報書、各類所得扣繳暨免扣繳憑單在卷可證（見
      本院卷第75頁至第84頁）；被告為光武工專肄業，目前任
      職亞力山大企業集團擔任專案主任之職，月薪約17,000餘
      元，並有汽車1 輛及投資3 筆，無存款及不動產，有在職
      證明書、財產歸戶資料清單、存摺、綜合所得稅各類所得
      資料清單、綜合所得稅結算申報所得資料參考清單附卷足
      稽（見本院卷第87頁至第91頁、第98頁、第99頁）等一切
      情狀，認為戊○○所得請求之慰撫金以60萬元為適當。
六、按損害之發生或擴大，被害人與有過失者，法院得減輕賠償
    金額或免除之，民法第217條第1項定有明文。查本件車禍之
    發生，被害人劉榮滄於上開時、地橫越馬路就事故之發生為
    與有過失，已如前述。依上述規定，本院自應減輕被告上開
    之賠償金額各1/3 ，以示平允。從而，原告依侵權行為之法
    律關係，請求被告賠償原告丙○○1,309,122 元、賠償原告
    乙○○566,666 元，賠償原告戊○○400,000 元核屬正當。
七、按保險人依強制汽車責任保險法規定給付之保險金，視為加
    害人或被保險人損害賠償金額之一部分，加害人或保險人受
    賠償請求時，得扣除之，修正前強制汽車責任保險法第30條
    定有明文。本件原告已由保險公司受領120萬元之保險金（
    見前審卷第18頁），丙○○、乙○○、戊○○分別受領40萬
    元，為原告所是認（見本院卷第120 頁背面），依上開規定
    ，該部分應自損害賠償請求額中扣除。而原告丙○○、乙○
    ○、戊○○得向被告請求賠償之金額分別為1,309,122 元、
    566,666 元、400,000 元，經扣除上開強制汽車責任險給付
    後，丙○○、乙○○向被告請求賠償之金額分別為909,122
    元、166,666 元部分，為有理由，應予准許，逾此部分為無
    理由，應予駁回。至戊○○於扣除後已無餘額，則已不能再
    向被告請求賠償，其訴為無理由，應予駁回。
八、假執行之宣告：原告雖陳明願供擔保請准宣告假執行，惟其
    勝訴部分未逾150 萬元，對造已不得上訴三審，故無假執行
    之必要；至原告敗訴部分，其假執行之聲請已失所附麗，不
    得聲請假執行，爰駁回原告假執行聲請。
九、本件事證已臻明確，兩造其餘爭點及攻擊、防禦方法暨所為
    之立證，與判決之結果不生影響，無庸再逐一予以論究，併
    予敘明。
據上論結，本件原告之訴，為一部有理由，一部無理由，依民事
訴訟法第79條但書、第85條第1 項，判決如主文。
中    華    民    國    95    年    7    月    11     日
                  民事第四庭  審判長  法  官  張劍男
                                      法  官  郭松濤
                                      法  官  丁蓓蓓
正本係照原本作成。
被告不得上訴。
原告如不服本判決，應於收受送達後20日內向本院提出上訴書狀
，其未表明上訴理由者，應於提出上訴後20日內向本院補提理由
書狀（均須按他造當事人之人數附繕本）上訴時應提出委任律師
或具有律師資格之人之委任狀；委任有律師資格者，另應附具律
師資格證書及釋明委任人與受任人有民事訴訟法第466條之1第1
項但書或第2項（詳附註）所定關係之釋明文書影本。
中    華    民    國    95    年    7     月    12    日
                                      書記官  張淑芬
附註：
民事訴訟法第466條之1（第1項、第2項）：
對於第二審判決上訴，上訴人應委任律師為訴訟代理人。但上訴
人或其他法定代理人具有律師資格者，不在此限。
上訴人之配偶、三親等內之血親、二親等內之姻親，或上訴人為
法人、中央或地方機關時，其所屬專任人員具有律師資格並經法
院認為適當者，亦得為第三審訴訟代理人。


司法院資訊處製作；財團法人民間司法改革基金會備份。
